【裁判字號】    99,上訴,661
【裁判日期】    990429
【裁判案由】    殺人未遂等
【裁判全文】
臺灣高等法院刑事判決                 99年度上訴字第661號
上  訴  人  臺灣桃園地方法院檢察署檢察官
被      告  甲○○
選任辯護人  葉民文律師（法律扶助）
上列上訴人因被告殺人未遂等案件，不服臺灣桃園地方法院97年
度訴字第1102號，中華民國98年11月19日第一審判決（起訴案號
：臺灣桃園地方法院檢察署97年度偵字第20976號），提起上訴
，本院判決如下：
    主  文
原判決撤銷。
甲○○對於公務員依法執行職務時，施強暴，處有期徒刑壹年。
    事  實
一、甲○○於民國（下同）97年9月28日凌晨，在桃園縣中壢市
    ○○路30 1巷24號11樓女友盧潁婕住處，酒後因感情問題與
    盧潁婕爭吵，經盧潁婕胞姐盧若綺報警處理。嗣於同日凌晨
    1 時20分許，桃園縣政府警察局中壢分局仁愛派出所員警丙○○、乙○○據報前往上址處理時，經盧潁婕前往開門後，
    甲○○見丙○○、乙○○均身著警員制服，而明知其係前來
    該處依法執行職務之公務員，竟基於妨礙公務與傷害之犯意
    ，自盧潁婕住處，取出盧潁婕家人所有之類似瑞士刀之多功
    能用途刀1把（以下簡稱多功能用途刀），搶身於盧潁婕之
    前，與丙○○面對面，再以右手持刀橫掃之方式，將上開刀
    械之刀刃刺入員警丙○○之左後背後旋即拔出，造成丙○○
    受有創傷性氣胸之傷害（傷害部分未據告訴）之方式，對丙○○施強暴。斯時同往之員警乙○○見狀隨即拔槍喝止，丙○○亦出言安撫甲○○，雙方僵持約5分鐘後，甲○○始放
    下上開折疊刀，乙○○旋即上前逮捕甲○○並呼叫支援及救
    護車，將丙○○警員送醫救治。現場並扣得甲○○用以施強
    暴為妨害公務行為，非屬其所有之多功能用途刀1把。
二、案經桃園縣政府警察局中壢分局報告臺灣桃園地方法院檢察
    署檢察官偵查起訴。
    理  由
一、按被告以外之人於審判外之言詞或書面陳述，除法律有規定
    者外，不得作為證據；又被告以外之人於審判外之陳述，雖
    不符合同法第159條之1至第159條之4之規定，但經當事人於
    審判程序同意作為證據，法院審酌該言詞陳述或書面陳述作
    成時之情況，認為適當者，亦得為證據。當事人、代理人或
    辯護人於法院調查證據時，知有第159條第1項不得為證據之
    情形，而未於言詞辯論終結前聲明異議者，視為有前項之同
    意，刑事訴訟法第159條第1項及第159條之5分別定有明文。
    查本判決下列所引用之各該被告以外之人於審判外之陳述（
    包含書面陳述），雖屬傳聞證據，惟當事人於原審及本院審
    理中均表示同意作為證據方法而不予爭執，且迄至言詞辯論
    終結前亦未再聲明異議，本院審酌上開證據資料製作時之情
    況，尚無違法不當及證明力明顯過低之瑕疵，亦認為以之作
    為證據應屬適當，故揆諸前開規定，爰逕依刑事訴訟法第
    159 條之5規定，認前揭證據資料均有證據能力，先予敘明
    。至證明被告犯罪事實之非供述證據，查無違反法定程序取
    得之情，依同法第158條之4規定反面解釋，亦具證據能力。
    另扣案物品為警合法搜索扣押所得之物，自有證據能力。
二、上揭犯罪事實，業據被告甲○○於警、偵詢、原審及本院審
    理中坦承不諱，核與證人即被害員警丙○○於原審審理中；
    證人即在場員警乙○○於偵查、原審審理中；證人即在場之
    人盧潁婕、盧若綺於警詢中證述之情節相符，並有丙○○之
    長庚紀念醫院診斷證明書、桃園縣政府警察局道路交通攔檢
    當事人酒精測定紀錄表、桃園縣政府警察局中壢分局仁愛派
    出所偵辦刑案照片等件在卷可稽。而扣案復有甲○○持以刺
    傷丙○○所用而屬盧潁婕家人所有之刀械1把，經本院於審
    理期日當勘驗，扣案刀械材質為鋼製，係類似瑞士刀之多功
    能用途刀，有開罐器及十字起子等，非彈簧刀，有本院審判
    筆錄在卷可稽（見本院審判筆錄第3頁），亦有上開刀械扣
    案足憑。足認被告甲○○前揭任意性自白與事實相符，應堪
    採信。綜上所述，本件事證明確，被告甲○○妨害公務犯行
    洵堪認定，應予依法論科。
三、核被告甲○○所為，係犯刑法第135條第1項之對於公務員依
    法執行職務時，施強暴罪（另犯傷害罪部分，則不另為公訴
    不受理之諭知，詳如後述）。
四、原審據以論罪科刑固非無見，惟(一)被告持以傷害警員丙○○
    之刀械經本院勘驗結果為類似瑞士刀之多功能用途刀，並非
    瑞士刀，有勘驗筆錄在卷可稽，原審未就上開刀械為勘驗，
    遽認為瑞士刀，自有認定事實不依證據之違法。(二)原審量刑
    時審酌：警察乃國家公權力作用之終極屏障，於其依法執行
    職務時對之施暴，核屬對國家公權力最嚴峻之侵害，自「不
    得輕縱」此舉，…，被告以持刀行刺之方式對員警施暴，並
    已對員警之人身造成實質損害，足認被告犯行所生之危害極
    鉅，自「應嚴予懲處」，方能使之銘記在心，莫敢須庾或忘
    而不致再犯且兼杜頑徒劣輩蠢倖效尤之心，…，惟被告犯後
    態度甚佳，…且無業，縱執行自由刑，核無附生使之失卻日
    常收入之效，從而易科之罰金額僅屬為換取自由之代價等一
    切情狀，量處有期徒刑6月，並諭知易科罰金之折算標準（
    見原判決第4頁）。是依原判決之記載可知：原判決認被告
    持刀傷害執行職務中警員之行為，嚴重侵害公權利，應不得
    輕縱，須予嚴懲，兼警效尤，惟因被告犯後態度尚佳及自由
    刑之性質，而科以被告得易科罰金之六月有期徒刑。按被告
    持刀傷害執行職務中警員丙○○，致其胸部重創之行為，應
    不得輕縱，檢察官甚以殺人未遂罪起訴，而原審所科之得易
    科罰金之六月有期徒刑，衡情顯非原判決所謂之嚴懲，罪刑
    顯非相當，自不足警效尤，是原判決量刑審酌有理由矛盾之
    違法。檢察官就被告持刀刺傷警員之行為應論以殺人未遂罪
    ，原審竟論以傷害罪之部分提起上訴，雖無理由（詳後述）
    ，惟原判決既有上開可議之處，自屬無可維持，應由本院將
    原判決撤銷改判。
五、爰審酌警察乃國家公權力作用之終極屏障，是其依法執行職
    務時，顯具不容挑戰性，因之，任意對之尋釁、辱罵甚至施
    暴，核屬對國家公權力嚴重之侵害。被告持刀對前來執行職
    務之員警施暴，使員警胸部受創，所受傷害非輕，自難輕縱
    ，兼酌被告尚能坦認犯行，態度尚佳，並與員警達成和解，
    容有悔意及其犯罪時所受刺激、生活狀況、智識程度等一切
    情狀，量處如主文所示之刑，以茲懲戒。
六、不另為公訴不受理諭知：
  (一)公訴意旨略以：被告甲○○於事實欄所示時、地，基於殺人
    之犯意，持扣案瑞士刀刺殺員警丙○○左背之人體胸腔要害
    部位，致丙○○創傷性氣胸，經同往之乙○○警員呼叫救護
    車將丙○○送醫救治，始未生死亡之結果。因認被告甲○○
    此部分所為，涉犯刑法第271條第2項、第1項殺人未遂罪嫌
    云云。
  (二)公訴人認被告涉犯刑法第271條第2項、第1項之殺人未遂罪
    嫌，無非以被告自承於上揭時、地持刀刺向被害人丙○○左
    背之供述，證人即被害員警丙○○與證人即在場之人乙○○
    、盧潁婕、盧若綺之證述，證人丙○○長庚紀念醫院診斷證
    明書1份及扣案瑞士刀（按應係多功能用途刀）1把等，為其
    主要論據。
  (三)按犯罪事實應依證據認定之，無證據不得認定犯罪事實，刑
    事訴訟法第154條第2項定有明文。又殺人與傷害之區別，自
    以有無殺意為斷，審理事實之法院，應就案內一切證據，詳
    查審認，視其犯罪之動機、殺傷之次數、所殺傷部位、傷勢
    程度、犯後態度等綜合判斷，俾為認定（最高法院85年臺上
    字第5611號判決參照）；又殺人與傷害之區別，應以有無殺
    意為斷，即行為人於下手時有無決意取被害人生命為準，至
    於被害人受傷處是否致命部位，及傷痕多寡、輕重為何等，
    亦僅得供審判者心證之參考，究不能據為絕對之標準（最高
    法院19年上字第718號判例參照）。準此，行為人於行為當
    時，主觀上是否有殺人之故意，除應斟酌其使用之兇器種類
    、攻擊之部位、行為時之態度、表示外，尚應深入觀察行為
    人與被害人之關係、衝突之起因、行為當時所受之剌激、下
    手力量之輕重，被害人受傷之情形及行為事後之態度等各項
    因素綜合予以研析。
  (四)被告甲○○於97年9月28日凌晨1時20分許，在桃園縣中壢市
    ○○路301巷24號11樓，女友盧潁婕住處，持盧潁婕住處內
    之多功能用途刀1把，以右手持刀橫掃之方式，將該刀之刀
    刃刺入與其面對面之員警丙○○之左後背，致丙○○受有創
    傷性氣胸之傷害之事實，業據被告自白在卷，且經本院認定
    屬實，業如前述。惟被告堅決否認有何殺人未遂犯行，辯稱
    ：當時伊酒後一時情緒失控，並無殺丙○○的意思等語。是
    本件爭點厥為被告持刀刺擊告訴人時，是否係基於殺人之犯
    意為之。經查：
  1.被告甲○○於警詢以迄原審審理中均供稱：案發當天我與女
    友盧潁婕發生爭吵，在家中喝了半瓶高梁酒之後，到盧潁婕
    住處解釋誤會，而在該處屋內發生爭吵，盧潁婕的姐姐報警
    處理，我知道警察來了之後就情緒失控，看到寵物氧氣機上
    有1把瑞士刀，就拿了順勢往員警背部刺了1刀。我有叫員警
    走開，說我們的事情不用他們處理。我不認識也沒有看過被
    我刺傷的員警，與他沒有任何糾紛或仇恨。我當時喝酒喝的
    很茫，可能酒喝太多，一時情緒失控之下才拿刀刺他，我沒
    有要殺員警的意思等語在卷。證人丙○○於原審審理中證稱
    ：甲○○刺我之後，叫我可以離開時，感覺語氣很衝動，情
    緒很激動等語甚明。而被告甲○○於案發後同日凌晨2時3分
    ，經實施呼氣酒精濃度測試，測試值高達每公升0.35毫克，
    此有桃園縣政府警察局道路交通攔檢當事人酒精測定紀錄表
    1份在卷可稽。又被告甲○○所稱其於案發當時，係在盧潁
    婕住處與盧潁婕爭吵，而遭盧潁婕胞姐盧若綺報警處理，丙○○、乙○○則係據報前往現場處理之員警一節，亦據盧潁
    婕、盧若綺證述在卷。揆諸上情，被告甲○○於案發當時，
    係處於酒後與女友盧潁婕爭執之狀態，雙方爭吵之際，情緒
    激動、態度欠佳，乃屬常情。
  2.參酌我國交通部運輸研究所曾於90年9月24日運安字第90000
    5854號函所載，呼氣中酒精濃度每公升含量為0.25毫克，即
    相當於血液中酒精濃度（BAC）百分之0.05，且依該函所附
    該所79年「駕駛人行為反應之研究－酒醉駕車對駕駛行為之
    分析研究」指出：「（二）BAC到達百分之0.05至百分之0.
    08時，對駕駛能力之影響為：反應遲鈍，駕駛能力受損，遲
    而不決或決而不行。對心理行為之影響為：情緒鬆弛，感情
    與行為趨向誇張，肌肉不協調，精神處於興奮狀態。」此為
    本院辦理酒後駕車之公共危險案件職務上所知悉之事項。而
    本件被告甲○○於案發後，經測得呼氣酒精濃度達每公升0.
    35毫克，已如前述，換算後相當於BAC百分之0.07，參酌上
    開說明，被告甲○○於案發當時之心理已有「感情與行為趨
    向誇張」、「精神處於興奮狀態」等情緒異常之情形，是被
    告甲○○所辯其係因酒後一時情緒失控、難以自持，始持刀
    刺傷丙○○一節，亦非全然子虛。
  3.況本件被告甲○○與被害人丙○○素無怨隙，本次係因員警
    丙○○、乙○○據報前往盧潁婕住處處理甲○○與盧潁婕間
    之紛爭，而與丙○○初次見面，且甲○○復僅係因抗拒員警
    插手調停，為使員警離開現場，始與丙○○發生衝突，進而
    為本件攻擊犯行。是本件被告甲○○於該次攻擊行為中，僅
    為抗拒員警之調處，若謂其因此即出於欲置素未謀面之員警
    丙○○於死地之動機，實亦屬薄弱。
  4.再者，關於被告甲○○攻擊被害人丙○○之經過：
  (1)證人即被害人丙○○於原審審理中證稱：案發當時乙○○原
    本站在我前面，對方來開門後，乙○○突然閃到我左邊，我
    前面是空的，還沒意會到發生何事，甲○○就出現了。甲○○突然打了我的左後方一下，我們面對面，他的手橫掃剛好
    打到我的左後方，那時我沒有看到他拿刀子，以為他是用打
    的，後來覺得濕濕熱熱，想說怎麼那麼痛，才發現甲○○手
    上有拿刀。甲○○是刺1次就拔出來。我覺得疼痛之後，我
    假裝沒事，給甲○○安撫後就要離開那個範圍，因為我和甲○○靠太近。那時我說「我們只是來處理事情的，不要這麼
    激動」，甲○○說「沒有你們的事情，你們可以離開了」，
    我就說「好，你要我們離開，我們就走」，所以我就假裝離
    開，往左邊走過去。我離開這個距離往旁邊走之後，有看到
    乙○○拿著槍指著甲○○，就是在安撫甲○○，叫他把武器
    放下。在甲○○告訴我可以離開的時候，他的武器還是拿在
    手上，乙○○和甲○○說了一些話以後，甲○○就放下刀子
    等語在卷。
  (2)證人即在場員警乙○○亦於原審審理中證稱：「甲○○出來
    時，就很用力刺下去，那邊很暗，所以我們也沒看到他拿刀
    。是甲○○把丙○○推到牆角，甲○○刺了1 刀後馬上拔起
    來，刀子是拿在手上，可是並沒有要刺第2刀的動作。甲○○跟丙○○2個人是靠在一起，距離很近。只是甲○○拿著
    刀子，有點像在脅持丙○○的樣子。甲○○一衝出來，有這
    種推打的動作時，我就先退後，退後之後，我們的自然習慣
    就是會先拔槍朝地上，然後看對方的動作如何，甲○○的刀
    一拔出來，我看到他手上有刀，就馬上喝令他把刀放下，此
    時我的槍口是對著旁邊地上，中間大概只隔2 、3秒而已。
    那時因為甲○○情緒蠻激動，丙○○還站在甲○○旁邊，甲○○一直叫我們說「鴿子幫趕快滾，我的事不要你們處理」
    ，我就慢慢跟他談，我說「好，你們的事你們處理」，我就
    慢慢跟甲○○溝通，讓丙○○先從甲○○旁邊過來到我身後
    ，再叫甲○○把刀子放下。按照當時的情況，甲○○刺了第
    1刀之後馬上拔起來，直到我喝令甲○○把刀放下，這中間
    甲○○有機會再刺第2刀，因為甲○○與丙○○靠得很近，
    而且當時甲○○刀子還拿在手上，我認為還有時間。我喝令
    甲○○把刀放下時，甲○○一直都是正對看著我，旁邊是丙○○，刀還拿在甲○○的手上，甲○○與丙○○2個人還是
    靠在一起。如果甲○○不管我會不會開槍，在那種情況之下
    ，他想繼續刺丙○○的話還是可以。我與甲○○僵持約5分
    鐘左右，丙○○才退到我後面去，過程當中丙○○一直和甲○○靠得很近等語甚明。
  (3)是本件案發當時被告甲○○刺傷被害人丙○○1刀後，仍與
    丙○○保持甚為貼近之距離，直至員警乙○○拔槍嚇令甲○○將刀放下之前，尚有2、3秒之餘裕；甚且在乙○○槍口朝
    地嚇令甲○○將刀放下後，至丙○○緩步退至乙○○身後時
    ，期間亦仍有長達5分鐘之空檔，而甲○○與丙○○2人於此
    段期間內均係彼此緊靠、距離緊貼，是甲○○倘確有殺害丙○○之犯意，其於刺傷丙○○第1刀後，隨即拔刀再往丙○○身上行刺數次以圖致命，尚非難事。惟本件被告甲○○於
    刺傷丙○○後，旋將刀刃拔出，且在與丙○○距離甚近之情
    況下，與乙○○僵持長達5分鐘，期間均未見甲○○有何再
    次攻擊丙○○之舉動，其情顯與意圖置丙○○於死者，當把
    握攻擊機會再次刺殺丙○○，以求達其殺人目的者迥異。揆
    諸上情，實難認被告甲○○於本次犯行中刺傷丙○○1刀之
    行為，係基於殺害丙○○之犯意為之。
  (五)檢察官上訴意旨略以：被告當時係持利器，猛然刺向甫到場
    處理家庭糾紛、且穿制服之員警丙○○左後胸腔靠心臟部位
    ，其力道尚且刺破雨衣、防彈背心布料層、警察制服三層保
    護衣料，並造成員警丙○○後胸穿刺傷合併左側氣胸，醫院
    來函表示，丙○○傷勢經研判疑似尖器刺破肺臟，若未即時
    就醫將有生命危險，是以依被告之下手部位、下手輕重力道
    、下手所持凶器，當可佐證被告應有殺人之不確定故意。然
    查：按諸首揭最高法院判例意旨可知，殺人與傷害之區別，
    仍應以是否有殺意為斷。下手部位、下手輕重力道、下手所
    持凶器，僅得供審判者心證之參考，不能據為絕對標準。雖
    財團法人長庚紀念醫院林口分院稱：「據病歷所載，游君係
    97年9月28日至本院急診，當時其到院時之生命徵象為：血
    壓144/61mmHg、呼吸速率42次/分，並經診斷為後胸穿刺傷
    合併左側氣胸，就醫學而言，當時病患雖無大量失血情形，
    但如未及時就醫，將有生命危險；另其傷口之長、寬分別約
    1.5公分及1公分，深度則約2.5公分（標示圖如附件）。」
    、「據病歷所載，游君係97年9月28日至本院急診，當時其
    係經診斷為後胸穿刺傷合併左側氣胸，因臨床症狀呈現氣胸
    症狀，故研判疑似有尖器刺破肺臟，並即予胸管放置治療以
    緩解症狀；而病患到院時之呼吸速率高達42次/分，且左側
    呼吸聲減少，故就醫學而言，評估其當時如未及時就醫，將
    有生命危險；另病患當時並未接受輸血治療。」，此有財團
    法人長庚紀念醫院林口分院98年 1 月12日（97）長庚院法
    字第1154號函、98年2月18日（98）長庚院法字第0072號函
    1份在卷可佐，足認告訴人之傷勢非輕，有生命危險。是縱
    依被告之下手部位、下手輕重力道、下手所持凶器，固可認
    其有殺人行為之外觀。惟被告於案發後同日凌晨2時3分，經
    實施呼氣酒精濃度測試，測試值高達每公升0.35毫克，是，
    被告甲○○於案發當時，係處於酒後與女友盧潁婕爭執之狀
    態，雙方爭吵之際，情緒激動、態度欠佳，乃屬常情。而員
    警丙○○、乙○○據報前往盧潁婕住處，處理甲○○與盧潁
    婕間之紛爭，而與被告初次見面，且被告係因抗拒員警插手
    調停，為使員警離開現場，始與丙○○發生衝突，進而為本
    件攻擊犯行。是本件被告甲○○於該次攻擊行為中，僅為抗
    拒員警之調處，衡情應不可能因此即生置素未謀面之員警丙○○於死之動機。再參以證人丙○○、乙○○所證，關於被
    告攻擊丙○○之經過，可知被告與丙○○距離甚近，且雙方
    持時間之達數分鐘，被告若果有殺人之動機，實可再對丙○○為攻擊行為，惟被告除刺丙○○一刀外，並未再著手為攻
    擊行為，僅要求渠等離開等情，已如前述。是雖被告之下手
    部位、下手輕重力道、下手所持凶器，有殺人行為之外觀，
    惟按諸上揭最高法院判例意旨所示，上開因素僅供審判者心
    證之參考，不能據為絕對標準，而依上開證人證述，尚無從
    證明被告有殺人之故意，是檢察官上訴，認被告有殺人未遂
    行為，核無理由。
  (六)綜上所述，本件被告甲○○要無殺人犯意甚明，自不負刑法
    第271條第2項第1項之殺人未遂罪責。核被告甲○○所為，
    係犯刑法第277條第1項之傷害罪。公訴人認被告係犯刑法第
    271條第2項、第1項之殺人未遂罪，尚有未洽，惟其基本社
    會事實同一，自應予以審理；而按「案件有下列情形之一者
    ，應諭知不受理之判決：三、告訴或請求乃論之罪，未經告
    訴、請求或其告訴、請求經撤回或已逾告訴期間者。」刑事
    訴訟法第303條第3款定有明文。另依刑法第287條之規定，
    傷害罪須告訴乃論。經查，本件被害人丙○○前與被告甲○○達成和解，並表示不對甲○○提出告訴，此有臺灣桃園地
    方法院檢察署97年10月29日公務電話記錄單1份在卷可稽，
    是本件被害人丙○○自始未曾就本件傷害犯行對被告甲○○
    提出告訴，此部分自屬告訴乃論之罪未經告訴甚明（而丙○○既未曾提出告訴，其嗣於本院審理中出具之刑事聲請撤回
    告訴狀1份並無實益，附此敘明）。惟公訴人認此部分如成
    立犯罪，與前開經本院論罪科刑之部分，具刑法第55條想像
    競合犯之裁判上一罪關係，爰不另為公訴不受理之諭知。另
    按刑事判決得就起訴之犯罪事實變更檢察官起訴所引應適用
    之法條者，以科刑或免刑判決為限，不受理判決無適用刑事
    訴訟法第300條之餘地（最高法院71年度臺上字第6600號、
    95年度臺上字第4636號判決參照），是本件自無庸變更起訴
    法條，併此敘明。
據上論斷，應依刑事訴訟法第369條第1項前段、第364條、第299
條第1項前段，刑法第135條第1項、刑法施行法第1條之1，判決
如主文。
本案經檢察官劉斐玲到庭執行職務。
中    華    民    國    99    年    4    月    29   日
            刑事第十六庭審判長法  官  陳晴教
                              法  官  許增男
                              法  官  王敏慧
以上正本證明與原本無異。
檢察官如不服本判決應於收受送達後10日內向本院提出上訴書狀
，其未敘述上訴之理由者並得於提起上訴後10日內向本院補提理
由書（均須按他造當事人之人數附繕本）「切勿逕送上級法院」
。
被告不得上訴。
                               書記官  丁淑蘭
中    華    民    國    99    年    4     月    29    日
附錄本案論罪科刑法條全文：
中華民國刑法第135條
（妨害公務執行及職務強制罪）
對於公務員依法執行職務時，施強暴脅迫者，處 3 年以下有期
徒刑、拘役或 3 百元以下罰金。
意圖使公務員執行一定之職務或妨害其依法執行一定之職務或使
公務員辭職，而施強暴脅迫者，亦同。
犯前二項之罪，因而致公務員於死者，處無期徒刑或 7 年以上
有期徒刑；致重傷者，處 3 年以上、 10 年以下有期徒刑。

司法院資訊處製作；財團法人民間司法改革基金會備份。
